臺灣高等法院高雄分院刑事判決　　　　 96年度上訴字第704號
上　訴　人
即　被　告　乙○○
選任辯護人　吳春生律師
　　　　　　許龍升律師
上列上訴人因殺人未遂案件，不服臺灣屏東地方法院95年度訴字
第764 號中華民國95年12月27日第一審判決（起訴案號：臺灣屏
東地方法院檢察署95年度偵字第4795號），提起上訴，本院判決
如下：
    主  文
上訴駁回。
    事  實
一、乙○○與甲○○之配偶羅靜怡曾有婚外情關係，乙○○因聽
    聞羅靜怡轉述甲○○稱欲對其不利而積怨甚深。乙○○於民
    國95年8 月8 日清晨4 時許，與羅靜怡在屏東縣屏東市○○
    路「好樂迪KTV 」唱歌結束後，見前來搭載羅靜怡返家之甲
    ○○對羅靜怡口氣不佳，竟怒火中燒，主觀上對於以尖銳鋒
    利之尖刀猛力刺入人之頸、肩延伸至背部之身體範圍，可能
    刺中頸動脈、心臟、肺臟等重要器官，而造成大量失血或心
    肺嚴重受創導致死亡之結果有所預見，仍不違背其本意而基
    於殺人之不確定故意，手持其於同年3 、4 月間某日，隨同
    羅靜怡返回屏東縣萬巒鄉住處所竊取刀刃達13公分之尖刀1
    把（起訴書誤載為「水果刀」，然實為甲○○在軍品店所購
    得，並非吾人日常所用之水果刀，茲予更正；竊盜部分，未
    經起訴），復騎乘車牌號碼ZZA-379 號輕型機車尾隨追趕已
    先行騎乘機車沿屏東市○○路返家之甲○○夫妻，俟兩車均
    行至復興路橋之橋頂時，乙○○乃以右手持上開尖刀，駛近
    甲○○左側而迅速朝甲○○之左側肩部猛力刺入，使甲○○
    受有長3 公分、寬1 公分、深達10公分（傷口尖端距離肺臟
    僅有2 至3 公分）之穿刺傷，且因力道過猛致刀刃沒入插置
    於甲○○體內（嗣則由羅靜怡拔出），乙○○下手後復回頭
    以台語向甲○○嚇稱「幹你娘！讓你死！」，幸因傷口僅延
    伸至背部肌肉層，未深入肋膜腔及肺臟，經甲○○及時就醫
    治療始倖免於死。嗣於同日清晨6 時10分許，為警據報循線
    在屏東市○○路與延平路之交岔路口查獲乙○○。
二、案經屏東縣警察局屏東分局報告臺灣屏東地方法院檢察署檢
    察官偵查起訴。
  理  由
一、被害人甲○○、證人羅靜怡於警詢之指述、證述，均為審判
    外之陳述，依刑事訴訟法第159 條第1 項規定，應無證據能
    力，合先敘明。
二、訊據被告乙○○固供承於上揭時地持尖刀刺入甲○○左肩等
    情，惟矢口否認有何殺人之犯意，辯稱：我僅欲輕刺1 刀藉
    以教訓甲○○，並無置其於死地之意，我沒有說「幹你娘！
    讓你死！」云云；辯護人則以：被告係因罹患憂鬱症，情緒
    管理能力不佳，有精神耗弱之情形，應依刑法第19條規定減
    輕其刑，又被告因一時衝動而刺傷被害人，而被告下手之位
    置係在被害人左肩，並非身體要害，被害人所受傷勢亦無致
    命之危險，且案發時，被害人之車速僅有20至30公里，是被
    告應無失手傷及其他身體部位之虞，況被告刺1 刀後，並未
    有繼續加害被害人之行為，足認被告主觀上僅有傷害之犯意
    等語，資為辯護。惟查：
  (一)被告於上揭時地，騎乘機車復手持尖刀，尾隨在亦騎乘機車
    返家之甲○○夫妻後方，俟兩車行至屏東市○○路橋之橋頂
    時，則以右手持尖刀刺入甲○○左側肩部等事實，業據被告
    自承在卷，並經證人即被害人甲○○於原審證稱：當天我從
    「好樂迪KTV 」搭載太太沿復興路返家，行至復興路橋橋頂
    時，遭被告持尖刀刺入左肩肩胛骨上方位置，且被告往前行
    駛一段距離後又回頭以台語說「幹你娘，讓你死。」等語綦
    詳（見原審卷第62頁反面），且證人即甲○○之配偶羅靜怡
    於原審審理中亦證稱：當時我與先生甲○○騎乘機車行至復
    興路橋橋頂，我看到被告從左側快速經過，緊接就發現刀柄
    插在甲○○左肩肩胛骨上方接近肩膀處，刀刃則全部插入甲
    ○○身體，嗣後我才將尖刀拔出等語明確（見原審卷第64頁
    ）。而被害人甲○○因此受有長3 公分、寬1 公分、深達10
    公分之穿刺傷乙節，亦有國軍高雄總醫院屏東分院附設民眾
    診療服務處驗傷診斷書、病歷在卷可稽（見偵卷第16、27至
    41頁），此外，復有上開尖刀1 把扣案可佐。
  (二)次按刑法第13條第1 項明定「行為人對於構成犯罪之事實，
    明知並有意使其發生者為故意」，同條第2 項則規定「行為
    人對於犯罪之事實，預見其發生，而其發生並不違背其本意
    者，以故意論」，蓋以認識為犯意之基礎，無認識即無犯意
    之可言，但不論其為「明知」或「預見」，皆為故意犯主觀
    上之認識，只是認識之程度強弱有別，行為人有此認識進而
    有「使其發生」或「任其發生」之意，則形成犯意，前者為
    確定故意（直接故意），後者為不確定故意（間接故意）；
    又殺人未遂罪與傷害罪之區別，本視加害人有無殺意為斷，
    被害人所受之傷害程度，固不能據為認定有無殺意之唯一標
    準，但加害人之下手情形如如何、被害人所受傷害之程度、
    部位，於審究犯意方面，仍不失為重要參考資料（最高法院
    20年非字第104 號判例、87年台上字第4494號判決意旨參照
    ）。
  (三)被告雖否認有何殺人之犯意，且執前揭情詞置辯，然扣案之
    尖刀，經原審於準備程序當庭勘驗結果：「全長24公分、刀
    刃13公分，刀鋒銳利」等情，製有勘驗筆錄可憑（見原審卷
    第18頁反面，並參警卷第23頁照片）；又被害人所受穿刺傷
    ，傷口深達10公分，刀刃幾近全部沒入且插置於被害人身體
    內，嗣則仰賴被害人配偶施加外力始予拔出，足徵被告下手
    之力道，甚為猛烈；再者，被害人之傷口路徑雖僅位於背部
    肌肉層，並未刺入肺臟或心臟，而傷口尖端距離頸動脈約有
    8-10公分、距離心臟約有5- 6公分、距離肺臟則僅有2-3 公
    分；又倘傷及肺臟，可能造成氣胸、血胸（大量血胸致休克
    ）、張力性氣胸；如傷及頸動脈，可能大量出血致出血性休
    克，均可致命乙節，業據國軍高雄總醫院附設屏東民眾診療
    服務處函覆明確（見原審卷第50頁），足見被告下手之位置
    ，苟稍有差池，即足對被害人生命構成威脅，參酌證人甲○
    ○證稱其身高為181 公分、體重為95公斤等語（見原審卷第
    64頁），益見本案被害人顯係因身形壯碩、肩背寬厚，始免
    於性命之憂，要難徒憑此僥倖之結果，遽認被告欠缺殺人之
    犯意。
  (四)復觀諸被告下手之位置，雖僅在被害人肩部，然上下延伸各
    為頸部及背部，而手持如扣案尖刀之利器刺入人體，可因方
    向、角度之變化致深入體內之部位有所不同（如本案被害人
    之傷口路徑即往下到達背部），又被告於原審自承其當天因
    欲追趕先行離去之甲○○夫妻，故騎乘機車之車速達時速70
    公里左右等語在卷（見原審卷第69頁），再互核證人甲○○
    證稱：我不清楚被告究竟是從何處出現（見原審卷第62頁反
    面）、證人羅靜怡證稱：我發現被告忽然從左側經過後，旋
    即見刀柄插於甲○○肩上等語（見本院卷第64頁），堪認被
    告係以近似「偷襲」之方式接近被害人，故在被告機車與被
    害人機車均處於行駛狀態，被告復於下手前一刻方駛近被害
    人機車之匆促狀況下，被告顯無從精準地操控下手之方向、
    角度，又豈得確信必能分毫不差地命中肩部絕不傷及相鄰之
    頸部或背部？況被告於原審羈押訊問時亦供稱：我不清楚究
    竟是刺中背部或肩膀等語在卷（見本院聲羈卷第7 頁），益
    徵其出手行刺時，主觀上就被害人可能中刀之位置係在頸肩
    延伸至背部之範圍內，均有所預見。
  (五)另被告前於94年11、12月間，曾多次傳輸內容帶有威脅生命
    語氣之行動電話簡訊予甲○○，其中1 通為「幹！你就不要
    讓我逮到，開車撞死你」乙情，業經原審當庭勘驗手機簡訊
    畫面無訛（見原審卷第65頁），足見被告對甲○○積怨甚深
    ，在盛怒之下，顯有萌生縱使戕害其生命亦不足惜之意念。
    況證人甲○○於原審審理中證稱：我當天僅著短袖衣物等語
    明確（見原審卷第63頁），是若被告僅出於教訓、警告之意
    ，自可擇易於下手之被害人手臂為目標、或持刀作勢揮劃即
    可，豈有在被害人毫無防備之狀況下，以如此猛烈之力道下
    手行刺之理？徵諸人體之頸、肩延伸至背部之身體範圍，為
    頸動脈及心臟、肺臟等重要器官所在，如以尖銳利器猛力刺
    入，極易造成人體大量失血或心肺臟器嚴重損傷而生死亡之
    結果，此為常人應有之通念，被告乃智識健全之成年人，對
    於其在騎車行進中，以甚為猛烈之力道迅速出手，恐因下刀
    方向、角度之偏差而刺中被害人頸部或背部以致傷及前揭要
    害進而導致被害人死亡之結果，顯有預見，詎仍悍然為之，
    其對於殺人之構成要件事實固無直接故意，主觀上既已預見
    被害人恐生死亡之結果，復不違背其本意，自有殺人之不確
    定（間接）故意，至為灼然，是被告及辯護人所執前揭辯詞
    ，均無可採。
  (六)至辯護意旨雖認被告罹患憂鬱症，認知、判斷功能恐較常人
    為差云云，惟本院囑託屏安醫院鑑定被告於行為時之精神狀
    態，經該院精神專科醫師綜合社工師之會談報告，心理測驗
    報告、實驗室檢查、心理功能檢查、精神狀態檢查、被告過
    去病史及精神醫學診斷結果，認「被告與家人互動不佳，人
    際關係較疏離，喜獨處，情緒較低落，衝動控制力較差，酒
    後常有暴力衝動之傾向；又被告之智能表現為一般程度，依
    症狀量表雖呈現有偏高之強迫意念、憂鬱思考、妄想意念，
    亦僅能代表其情緒狀態偏低，並無顯著之精神症狀，且貝氏
    量表中，亦無相關精神官能症狀，僅有正常憂鬱反應及較高
    之無望感，故綜合上述判斷，被告之智能狀態應具有判斷是
    非、思考後果之能力，即便於酒後情緒衝動控制不佳之情形
    ，應仍有部分思考控制及判斷能力，推論其行為時非處於精
    神耗弱之狀態」，有該院屏安刑鑑字第951101號精神鑑定報
    告附卷可憑（見原審卷第52至54頁）。又上開函文所示「被
    告酒後情緒衝動控制不佳之情形，應仍有部分思考控制及判
    斷能力」，係指「被告仍具有思考控制能力及判斷能力，推
    論依據係由其其心理衡鑑中幾項測驗結果顯示：1.智力測驗
    --顯示被告智能狀態屬一般程度之智能表現，從智力來看，
    其應具有判斷是非之能力及思考後果之能力。2.症狀量表--
    顯示被告情緒狀況偏低，但不代表有精神症狀之存在。3.貝
    氏量表--顯示被告無相關之精神官能症狀，但要注意被告有
    較高無望感，及因環境壓力造成之適應障礙。4.班達完形測
    驗--呈現被告思考僵化無彈性，但並無相關之神經系統或腦
    部損傷之問題。由上述測驗及被告表現之態度，以及對情緒
    困擾所採取之應對方式，而綜合判斷被告仍具有思考控制能
    力及判斷能力。」等情，復有屏安醫院96年5 月18日屏安醫
    字第0002170 號函在卷可參 (見本院卷第35頁)。 堪認被告
    雖有情緒控制不佳之衝動個性，然對於事理之認知功能、判
    斷能力尚與常人相當，要無合於刑法第19條所規定辨識行為
    違法或依其辨識而行為之能力顯著減低之情形可言，辯護意
    旨，尚難採酌。
  (七)綜上所述，被告所辯，核係飾卸之詞，一無可採。本件事證
    明確，被告犯行洵堪認定。
三、核被告所為，係犯刑法第271 條2 項、第1 項之殺人未遂罪
    。被告雖已著手刺殺被害人，惟未生死亡之結果，為未遂犯
    且斟酌被害人傷勢尚非十分嚴重，爰依刑法第25條第2 項規
    定，按既遂犯之刑減輕之。
四、被告犯罪事證明確，原判決依據刑法第271 條第2 項、第1
    項、第25條第2 項規定，並審酌被告雖無犯罪前科，然因於
    94年9 月間，對羅靜怡有妨害自由行為，經臺灣屏東地方法
    院檢察署檢察官於95年6 月13日為緩起訴處分（有卷附臺灣
    屏東地方法院檢察署刑案資料查註紀錄表、臺灣高等法院被
    告前案紀錄表、前揭緩起訴處分書可參），竟不知警惕，因
    與被害人配偶之婚外情發展受阻，在怨懟之積累下，僅不滿
    被害人對其配偶口氣不佳，即持刀刺殺被害人，而下手力道
    之重，足以取人性命，顯已超出情緒發洩之合理範圍，犯後
    雖已賠償被害人新台幣40萬元（見原審卷第37、38頁和解筆
    錄），然顯未真心悔悟，於本案偵審階段，多次以夜宿被害
    人住處門外、踢毀被害人住處大門等行徑騷擾被害人夫妻（
    業據證人甲○○、羅靜怡於原審審理中證稱在卷），使渠等
    不勝其擾，猶有甚者，竟於原審辯論終結後，藉故對被害人
    配偶羅靜怡毆打成傷（參原審卷附第73至75頁陳報狀暨診斷
    證明書），又不知自省，動輒訴諸情緒控制力不佳作為加害
    他人之藉口，目無法紀，惟念及本案被害人傷勢未甚重大，
    且被告無非因感情不順致失其理智等一切情狀，量處有期徒
    刑6 年，復說明扣案之尖刀1 把，業據被告供承：係於94年
    3 、4 月間某日，隨同羅靜怡返回屏東縣萬巒鄉住處所竊取
    等語明確（見原審卷第68頁），而證人甲○○亦證稱該尖刀
    係其在軍品店所購得等語在卷（見原審卷第63頁），要非被
    告所有，自不得予以沒收。經核原判決認事用法均無違誤，
    量刑亦稱妥適，被告上訴意旨否認有殺人之犯意並指摘原判
    決不當，為無理由，應予駁回。
據上論斷，應依刑事訴訟法第368 條，判決如主文。
本案經檢察官方娜蓉到庭執行職務。
中　　華　　民　　國　　96　　年　　6 　　月　　22　　日
                  刑事第九庭    審判長法  官  翁慶珍
                                      法  官  陳  箐
                                      法  官  范惠瑩
以上正本證明與原本無異。
如不服本判決應於收受本判決後10日內向本院提出上訴書狀，其
未敘述上訴理由者，並得於提起上訴後10日內向本院補提理由書
狀（均須按他造當事人之人數附繕本）「切勿逕送上級法院」。
                                      書記官  吳華榮
中　　華　　民　　國　　96　　年　　6 　　月　　22　　日
附錄本件判決論罪科刑法條：
刑法第271條第2項、第1項
殺人者，處死刑、無期徒刑或10年以上有期徒刑。
前項之未遂犯罰之。
